【裁判字號】    89,台上,2246
【裁判日期】    891005
【裁判案由】    拆屋還地等
【裁判全文】
最高法院民事判決                              八十九年度台上字第二二四六號
    上  訴  人  己 ○ ○
                甲 ○ ○
                丙 ○ ○
                癸○○○
                戊 ○ ○
                乙 ○ ○
                丁 ○ ○
    被 上訴 人  庚 ○ ○
                辛 ○ ○
                壬 ○ ○
右當事人間請求拆屋還地等事件，上訴人對於中華民國八十八年七月十三日台灣高等
法院第二審更審判決（八十八年度上更(一)字第四三號），提起上訴，本院判決如左：
    主  文
原判決除假執行部分外廢棄，發回台灣高等法院。
    理  由
本件原審維持第一審所為命上訴人己○○將坐落台北縣汐止鎮○○○段樟樹灣小段一
六六之三地號土地（下稱系爭土地）上，門牌為台北縣汐止鎮○○路二十七巷八弄八
號，面積○‧○○九三公頃，如原判決附圖（下稱附圖）所示甲、乙部分之建物拆除
，將占用土地返還被上訴人，並自民國八十三年七月一日起至返還土地之日止，按年
給付被上訴人新台幣（下同）三萬一千九百九十二元之判決，並准被上訴人為訴之追
加，命上訴人乙○○、甲○○、丙○○、癸○○○、戊○○、丁○○（下稱乙○○等
六人）與上訴人己○○共同拆屋還地，及給付上開金額與被上訴人，係以：被上訴人
主張系爭土地為伊共有，上訴人之被繼承人王龍宗（即己○○之夫，乙○○等六人之
父，七十年十二月八日死亡）於三十七年間，在如附圖所示甲、乙部分面積○‧○○
九三公頃土地上，蓋有茅草屋頂土角厝供居住使用，嗣茅草屋傾塌，王龍宗又於原址
搭蓋磚造房屋之事實，業據提出土地登記簿謄本、照片等件為證，並經第一審法院會
同地政事務所人員勘測屬實，有勘驗筆錄及複丈成果圖附卷可稽，復為上訴人所不爭
，堪信為真實。被上訴人主張王龍宗係無權占用系爭土地云云，上訴人己○○則抗辯
其係以原在四六七地號蔡厝公廳東邊之房屋及基地暨蔡旗麟所占有使用之部分四六七
地號土地之使用權，與被上訴人之父蔡查某交換使用系爭土地等語。惟依土地登記簿
謄本之記載，蔡旗麟、王龍宗或上訴人己○○，均非四六七地號土地之所有權人，已
難認渠等就該土地有使用權源。又王龍宗夫妻原在四六七地號土地上之住所，係位於
蔡厝公廳東側之牛舍，嗣移至系爭土地上，而原牛舍及其周圍土地已由被上訴人建屋
，並於三十八年十一月一日間設定地上權，為兩造所不爭，並有建物及土地登記簿謄
本足憑，而王龍宗原係松山煤礦採炭工，亦難認牛舍係屬王龍宗夫妻所有。證人謝秀
櫻雖證稱兩造有交換使用土地云云，惟其當時尚年幼，且僅係聽聞，其證言不足採信
。證人蔡添福、黃恩典、蔡再誦之證言，僅能證明蔡查某曾同意王龍宗夫妻於系爭土
地建築芧草屋頂土角屋，尚無從證明王龍宗夫妻以四六七地號土地與蔡查某交換使用
系爭土地。上訴人復抗辯四六七地號土地為兩造之先祖第十六世祚選公之住所地，屬
公業地，為祚選公派下子孫公同共有，凡蔡氏子孫均可使用云云，證人蔡添福亦證稱
：「己○○本來要蓋在四六七地號後面之土地，因蔡查某、蔡旗麟說我們自己還有土
地，就讓己○○蓋在目前之位置，蔡旗麟並沒有名字，土地都是登記在大房名下」等
語，然查蔡旗麟並非四六七地號土地之共有人，上訴人或蔡添福亦未舉證證明蔡旗麟
之大房為四六七地號土地共有人中之何人，自難憑上開證言，即認四六七地號土地為
蔡氏子孫共業地，凡蔡氏子孫均有使用權。又被上訴人之父蔡查某叫王龍宗夫妻至系
爭土地上建屋，其意應係同意王龍宗夫妻使用系爭土地建築茅草屋頂土角屋，而該土
角屋業已傾塌，不復存在，王龍宗另於系爭土地上興建磚屋，該磚屋亦於八十三年間
因屋頂坍塌而不堪使用，上訴人亦遷離該屋，被上訴人主張其父蔡查某借與王龍宗使
用系爭土地之目的業已完畢云云，應為可採。系爭建物為王龍宗之遺產，上訴人就該
建物有公同共有關係，渠等於借貸之使用目的完成後，仍繼續占用系爭土地，自屬為
無權占有。從而，被上訴人依民法第七百六十七條規定，請求上訴人己○○將系爭土
地上如附圖所示甲、乙部分之建物拆除，將占用土地返還被上訴人，並依民法第一百
七十九條規定，請求上訴人己○○自八十三年七月一日起至返還土地之日止，按年給
付被上訴人三萬一千九百九十二元，暨追加請求上訴人乙○○等六人與上訴人己○○
共同拆屋還地，及給付上開金額，洵屬正當，應予准許等詞，為其判斷之基礎。
查被上訴人主張系爭土地之磚造房屋，於八十三年間因屋頂坍塌，僅剩斷垣殘壁而不
堪使用，嗣於八十五年十一月間重建且增加房屋高度等語，並提出照片為證（見一審
卷第九十至九七頁、原審更字卷第一二二頁）。原審亦認定上訴人之被繼承人王龍宗
於系爭土地上如附圖所示甲、乙部分所建之磚屋，於八十三年間因屋頂坍塌而不堪使
用。卷附之勘驗筆錄並記載：系爭土地上建物係一層磚造房屋，剛剛翻修好等語（見
一審卷第三一頁）。果爾，王龍宗所建之磚屋，因屋頂坍塌不堪使用，已不足避風雨
而失經濟上使用之效益，能否謂其仍為獨立之不動產，而屬王龍宗之遺產，為上訴人
全體所公同共有，尚非無疑。原審就王龍宗所建之磚屋，於八十三年因屋頂坍塌而不
堪使用後，究係何人予以重建修復，未予調查審認，遽依前揭理由為上訴人不利之判
決，非無可議。上訴論旨，指摘原判決不當，求予廢棄，非無理由。
據上論結，本件上訴為有理由，依民事訴訟法第四百七十七條第一項、第四百七十八
條一項，判決如主文。
中      華      民      國    八十九    年      十      月      五      日
                              最高法院民事第四庭
                                  審判長法官  林  奇  福
                                        法官  陳  國  禎
                                        法官  李  彥  文
                                        法官  陳  重  瑜
                                        法官  鄭  玉  山
      右正本證明與原本無異
                                              書  記  官
中      華      民      國    八十九    年      十      月     二十     日


司法院資訊處製作；財團法人民間司法改革基金會備份。
